臺灣臺北地方法院民事判決　　　　　　　 94年度訴字第814號
原　　　告　乙○○
被　　　告　教育部
法定代理人　甲○○
訴訟代理人　黃旭田律師
複代理人　　尤伯祥律師
上列當事人間損害賠償等事件，本院於民國九十四年四月四日言
詞辯論終結，判決如下：
    主  文
原告之訴駁回。
訴訟費用由原告負擔。
    事實及理由
一、原告起訴主張：
（一）原告為前淡江大學少校軍訓教官，因碩士學位未獲教育部
      軍訓處登載兵籍表並採計於資績計分表中，無法晉升中校
      而導致退伍乙案，於民國93年8月3日向行政院訴願審議委
      員會提起訴願，因訴願決定日期將屆，仍未接獲被告之答
      辯書，十月中起，即多次以電話向教育部軍訓處承辦人員
      詢問，並提醒其應儘速依法將答辯書抄送予原告，直至同
      年11月1日仍未收到，原告因而轉向行政院訴願審議委員
      會查詢，該會表示軍訓處答辯書已於10月25日寄達，然軍
      訓處承辦人員竟故意不依「訴願法」第58條之規定將該答
      辯書抄送予原告，因此原告於同年11月1、3日均投遞教育
      部長民意信箱（以下簡稱部長信箱），再請其轉請相關單
      位儘速依法將答辯書寄交原告，然至11月8日仍未接獲答
      辯書，原告因此於當天晚上11點11分，再至部長信箱查詢
      該信件之處理情形時，卻赫然發現「幹王八蛋」的回覆內
      容（信件編號：00000000000），令原告深感震驚與憤怒
      。原告於惡夜受辱，身心俱感憂憤，致徹夜難眠，而被告
      又拒不道歉，難解原告心中驚恐，事發後軍訓處長又發表
      二度污辱原告之言論，已嚴重侵犯原告之人格權及名譽權
      。
（二）原告發現上述污辱文字之當時，立即投遞部長信箱抗議，
      並請部長主持公道，信件編號為：0000000000000，惟該
      封信件並未獲得處理，而至第二天（11月9日）上午，上
      述污辱性文字已移除為「乙○○君你好：本部已於93年11
      月8日寄送本部答辯書，請查收。教育部敬啟」，原告不
      甘受辱，同年11月10日再投遞部長信箱，請其主持公道，
      信件編號為：0000 00000000，部長信箱於11月11日回覆
      表示：「經查本部同仁均未回覆相關不雅之內容。」全盤
      否認此事。
（三）原告乃於同年11月12日向立法委員盧芳燕陳情，同時發布
      新聞，希望訴諸輿論力量，討回公道，然軍訓處處長王福
      林於接受媒體訪問時，竟然影射上述污辱文字為原告故意
      修改網頁後列印出來，「裏面大有文章！」對原告之人格
      與名譽，形同二度污辱。原告亦於11月12日針對本案向行
      政院游院長請求查明見覆，行政院將本案移請被告處理，
      而被告對上述事實，仍一概加以否認，93年12月7日以台
      軍字第0930155808號函覆知原告，聲稱被告相關電腦資料
      並無回覆上述不雅文字之記錄（如附件5)云云，然該函並
      未檢附相關證物、說明具體查證時間及事發後之調查報告
      ，內容空洞無據，顯係敷衍文過之詞。且該電腦資料之管
      理，本屬被告權責，被告自得任意增刪資料，外人無從得
      知，而該函之簽辦單位為軍訓處，本身即為嫌疑人之一，
      故其所言內容，自然不足採信。
（四）原告為一資深之教育工作，半生戎馬，一世清白，服軍職
      共計20年（其中16年為軍訓教官），珍視人格與名譽，更
      甚於生命。任職期間，克臻勤勉，表現優異，獲頒有寶星
      、景風、忠勤及陸光甲種等四座勳獎章。85學年度參加軍
      訓人員論文評比，榮獲「佳作獎」；91學年度因抗SARS
      有功, 榮獲淡江大學頒贈「功在淡江」獎牌乙座；課餘之
      暇，且著述不輟，計有；「孫子探微」、「國家安全概論
      」及「軍事研究概論」（台北市：全華科技圖書公司出版
      ）等書，92年度並獲淡江大學頒授國際事務與戰略研究所
      碩士學位，93年4月15日應邀於東吳大學第一屆國防通識
      教育學術研討會上發表學術論文。93年退伍之時，因在職
      期間，忠誠勤奮，亦獲教育部頒贈台軍字第0930083199號
      獎狀，退伍之後，更應全華科技圖書公司之聘，擔任國防
      通識系列叢書之專案主編兼顧問，並接受委託，草擬軍訓
      教育向國防通識教育轉型之改革方案，投身軍訓教育之改
      革大業，更經常投書媒體，闡述軍訓改革理念，已然成為
      軍訓改革之意見領袖之一，而享有一定之社會清望。被告
      教育部，為全國學術、文化及教育行政事務之主管部門，
      負有淨化人心、啟迪善良風俗之重責大任，卻不知約己愛
      人，為全國學子之表率，其探訪民瘼之民意信箱，竟出現
      如此粗俗、骯髒而不堪入目之污辱性字眼，不論其原因係
      有人故意為之或遭駭客侵入，被告均有管理疏失之責；而
      事發後，被告又一再推諉塞責，全盤否認，拒絕向原告致
      歉並說明處理情形，軍訓處長竟有影射原告故意修改網頁
      後列印之言論出現。而原告未領有終身俸，退伍後係賴前
      述書籍銷售之版稅維生，因此軍訓處長對原告人格與名譽
      的二度污辱，若無法及時獲得澄清，勢必影響該書之銷售
      ，而損及原告之生計。
（五）審酌被告上述污辱性文字，尚未有公開流傳之行為，因此
      僅需以正式書面文件向原告致歉，該道歉文件並張貼於「
      教育部資訊網」（http://www.edu.tw）首頁明顯處一個
      月及刊載於最近一期「軍訓通訊」第一版，以除去侵害。
      而被告之身分地位則遠高於該主任教官四級（分別為：桃
      園縣軍訓督導、中辦室第六科科長、軍訓處長、部長），
      加上本案起因於被告未依法抄送答辯書予原告，對原告多
      次之催討均置若罔聞，置人民權益於不顧；且事發之後又
      敷衍塞責、無心調查、拒不道歉，已難為全國學子之表率
      ；軍訓處更有影射原告偽造或變造部長民意信箱詢結果之
      言論出現，損及原告之人格、名譽與生計。等等理由均應
      歸責於被告，爰從重請求精神慰撫賠償金新台幣（下同）
      1,000,000及法定遲延利息。爰依民法第18條、第184條、
      第195條請求：
（一）被告應以正式書面文件向原告致歉，該道歉文件並應張貼
      於「教育部資訊網」（http://www.edu.tw）首頁明顯處
      一個月及刊載於最近一期「軍訓通訊」第一版。
（二）被告應支付原告1,000,000元之精神撫慰金，及自起訴狀
      繕本送達翌日起，至清償日止，按年息5%計算之利息。
二、被告則以：侵權行為之加害人，僅限於自然人，故姑且不論
    原告所述屬實於否，本案被告為政府機關，並非自然人，無
    適用民法第184條加以請求之餘地等語置辯。
三、按民法第184條第1項規定侵權行為之二種類型，均適用於自
    然人之侵權行為，法人尚無適用上述規定之餘地，最高法院
    80年度台上字第334號判決意旨可資參照。是民法第184條第
    1項前段之規定，在加害人方面，實務上認僅指自然人而言
    ，並不包括法人及機關在內。查本件被告教育部係屬機關，
    並非自然人，揆諸前揭裁判意旨及說明，原告依民法第184
    條第1項前段之規定，向被告請求侵權行為之損害賠償，即
    屬無據。
四、從而，原告依據侵權行為之法律關係，請求被告以正式書面
    文件向原告致歉，該道歉文件並應張貼於「教育部資訊網」
    （http://www.edu.tw）首頁明顯處一個月及刊載於最近一
    期「軍訓通訊」第一版；及支付原告1,000,000元之精神撫
    慰金，暨自起訴狀繕本送達翌日起，至清償日止，按年息5%
    計算之利息，即無理由，應予駁回。
五、結論：原告之訴為無理由，依民事訴訟法第78條判決如主文
    。
中　　華　　民　　國　　94　　年　　4　　月　　18　　日
                  民事第六庭    法　官　郭美杏
以上正本係照原本作成
如對本判決上訴，須於判決送達後20日內向本院提出上訴狀
中　　華　　民　　國　　94　　年　　4 　　月　　18　　日
                    　　　　　　書記官　潘惠梅
